臺灣臺北地方法院刑事判決　　　　　　　　　　　　　九十二年度訴字第五六九號
　　公　訴　人　臺灣臺北地方法院檢察署檢察官
　　被　　　告　甲○○
右列被告因商業會計法等案件，經檢察官聲請簡易判決處刑（九十年度偵緝字第七一
六號），本院改依通常程序審理，判決如左：
    主  文
甲○○共同連續商業負責人以明知為不實之事項，而填製會計憑證，處有期徒刑伍月
，如易科罰金，以參佰元折算壹日。
    事  實
一、甲○○於民國八十八年十一月十五日起至八十九年四月五日止擔任址設臺北市中
    山區○○○路一三０號十樓之惟聲企業有限公司（下稱惟聲公司）負責人，為商
    業會計法所稱之商業負責人，亦為從事業務之人；竟與不知名之成年人圖以虛設
    公司之方式幫助他人逃漏稅捐，而共同基於違反公司法、行使業務登載不實文書
    之犯意聯絡，及填製不實會計憑證、幫助他人逃漏稅捐之概括犯意聯絡，明知其
    及其餘公司股東張育分、陳中村、乙○○、廖育辰於申請公司設立登記時並未實
    際繳納股款共計新臺幣（下同）一百萬元，竟於八十八年十一月三日預備申請設
    立惟聲公司時，前往誠泰商業銀行建成分行以上開公司籌備處名義辦理活期存款
    帳戶開戶手續，再由不知名之人於翌日存入一百萬元之金額，因此取得上開公司
    請公司設立登記所需文件，於八十八年十一月十日持向臺北市政府建設局申請設
    立登記，以申請文件表明收足股款，並獲准設立上開公司；前開一百萬元之存款
    則分別於同年月六日、八日全數提領。惟聲公司設立後，甲○○明知該公司僅為
    虛設公司，於八十八年十一月至十二月間並無向旺頂有限公司（下稱旺頂公司，
    起訴書漏載）、偉智開發工程有限公司（下稱偉智公司）、慶宣企業有限公司（
    下稱慶宣公司）、艾洛伊國際實業有限公司（下稱艾洛伊公司）進貨之事實，亦
    無銷貨予互助營造股份有限公司（下稱互助公司）及力揚工業股份有限公司（下
    稱力揚公司）之事實，竟任由不知名之人先後多次在不詳地點以該等公司名義填
    製如附表一所示買受人、品名、數量及金額均不實之會計憑證統一發票共十四紙
    ，交付互助公司及力揚公司作為該等公司之進項憑證，持以向稅捐機關申報扣抵
    營業稅款，幫助互助公司及力揚公司共逃漏營業稅八十二萬四千五百五十七元，
    及取得旺頂公司、偉智公司、慶宣公司及艾洛伊公司開立如附表二所示之不實統
    一發票共九紙，並由不知名之人將上開不實之進銷項發票金額登載於其業務上所
    製作之惟聲公司臺北市營業人八十八年十一、十二月份銷售額與稅額申報書上，
    於八十九年一月十四日持向臺北市稅捐稽徵處中南分處申報而行使之，足以生損
    害於稅捐機關對於課稅管理之正確性。
二、案經台北市稅捐稽徵處移送台灣台北地方法院檢察署檢察官偵查後聲請簡易判決
    處刑，本院改依通常程序審理。
    理  由
一、訊據被告甲○○矢口否認有上開犯行，辯稱：是有人說要開公司，邀伊去做股東
    ，伊不知被登記為惟聲公司之負責人，也沒有實際經營惟聲公司，不知道虛開發
    票的事云云。經查：
（一）惟聲公司於八十八年十一月十五日設立，被告於八十八年十一月十五日起至八
      十九年四月五日止登記為惟聲公司之負責人乙節，有惟聲公司之公司登記案卷
      可證。而被告分別在接受臺北市稅捐稽徵處訪談及偵查中自承：知悉是擔任惟
      聲公司之負責人等語無訛（偵卷第六八頁、偵緝卷第一三五頁反面），又於本
      院九十三年二月二十七日審理時供承：臺北市稅捐稽徵處營利事業設立登記資
      料卡（偵卷第九頁）上「甲○○」之簽名是伊所為等語，顯見被告於惟聲公司
      申請公司設立登記之時，確實知悉伊登記為惟聲公司之負責人，是證人即被告
      之弟乙○○在本院訊問時證稱：有人拿伊及伊姐甲○○的
      但沒有說要登記為負責人云云，要係迴護被告之詞，難以遽採，被告上開所辯
      ，亦無可信。又被告自承：伊及伊弟乙○○並未實際出資；不認識股東廖育辰
      、陳中村、張育分等語（偵緝卷第十四、二九、一二三頁，本院九十三年二月
      二十七日審判筆錄第三頁），證人乙○○證稱：是受他人之邀擔任惟聲公司股
      東，未出資繳納股款等語，證人廖育辰、陳中村、張育分亦證稱：未曾同意擔
      任惟聲公司之股東等語，再參以惟聲公司籌備處設於誠泰商業銀行建成分行帳
      號000－00－000000－0號之帳戶，於八十八年十一月四日惟聲公
      司將申請公司設立登記之際存入一百萬元，旋分別於同年月六日、八日全數提
      領，有誠泰商業銀行建成分行以八十九年十一月二十八日誠泰銀建簡字二二０
      號函檢送之存摺存款對帳單附卷可稽，是被告身為惟聲公司負責人，未見任何
      惟聲公司之股東實際繳納股款之情，已堪認定，詎其仍以申請文件表明收足，
      此有惟聲公司之公司登記案卷可證，故被告確有前揭公司應收之股款，股東並
      未實際繳納，而以申請文件表明收足之犯行無訛。
（二）次查，惟聲公司於八十八年十一、十二月間自旺頂公司、偉智公司、慶宣公司
      、艾洛伊公司取得發票九紙，另開立發票十四紙予互助公司及力揚公司，此有
      營業人使用二聯式統一發票明細表、發票、財政部財稅資料中心八十九年七月
      十九日資五字第八九一三一九一０號函及其檢附之惟聲公司八十八年十一月至
      八十九年二月之統一發票查核清單及查核名冊等在卷可參。又上開偉智公司係
      虛設行號，慶宣公司、艾洛伊公司則為擅自歇業之公司，有臺北市稅捐稽徵處
      虛設行號相關資料分析表存卷為憑，被告亦無法提出惟聲公司曾向旺頂等四家
      公司進貨之交易證明文件；而惟聲公司亦未曾銷貨予互助公司、力揚公司之事
      實，有互助互助公司聲明書暨營業稅自動補報補繳稅額繳款書在卷可佐，被告
      復無法提出惟聲公司曾銷貨予互助、力揚二公司之相關交易文件；再參以惟聲
      公司於八十八年十一月十五日設立，其股東均係受人之邀擔任股東或未同意擔
      任股東之未實際出資者，均如前述，又惟聲公司於同年十一、十二月間取得及
      開立上揭發票後，旋於八十九年三月一日擅自歇業，有財政部臺北市國稅局中
      南稽徵所以九十三年一月八日財北國稅中南營業一字第０九三０００一一九三
      號函檢送之惟聲公司資料附卷足憑，足認惟聲公司乃一無實際營業之虛設公司
      ；而被告在未實際繳納任何股款，又除乙○○外，不認識其他公司股東之情形
      下，仍同意擔任惟聲公司之負責人，難謂其不知惟聲公司僅為虛設公司之情。
      又被告既是惟聲公司之負責人，為商業會計法上之商業負責人，依法自有保管
      、管理該公司統一發票等會計憑證之義務，竟任由不知名之人以惟聲公司名義
      開立發票予無銷貨事實之互助、力揚二公司，並將前述取得及開立之不實進、
      銷項發票金額登載於其業務上所製作之惟聲公司臺北市營業人八十八年十一、
      十二月份銷售額與稅額申報書上，進而於八十九年一月十四日持向臺北市稅捐
      稽徵處中南分處申報而行使之，此有該臺北市營業人八十八年十一、十二月份
      銷售額與稅額申報書在卷可稽，難謂其無填製不實會計憑證、幫助他人逃漏稅
      捐及行使業務登載不實文書之犯意。
（三）綜上所述，本件事證已臻明確，被告犯行洵堪認定，應依法論科。
二、按被告行為後，公司法已於九十年十一月十二日修正公布，同日施行，原第九條
    第三項修正為同條第一項，比較新、舊法結果，以舊法之處罰較有利於被告。被
    告係惟聲公司負責人，該公司應收之股款，股東並未實際繳納，而以申請文件表
    明收足，核其此部分所為，係犯修正前公司法第九條第三項之罪（此部分業經檢
    察官於九十二年二月二十七日當庭補充犯罪事實）；次按統一發票依營業稅法第
    三十二條規定，為營業人銷售貨物或勞務予買受人之會計憑證，被告係惟聲公司
    負責人，為商業會計法所稱之商業負責人，明知該公司並無銷貨之事實，仍任由
    不知名之人填載前開不實之統一發票，交由互助、力揚二公司作為進項憑證，持
    以向稅捐機關申報扣抵營業稅款，以幫助該二公司之納稅義務人逃漏營業稅，核
    係犯商業會計法第七十一條第一款之罪及稅捐稽徵法第四十三條第一項之罪；又
    營利事業填報「營業人銷售額與稅額申報書」，乃附隨其業務而製作，而為業務
    上所掌之文書，被告為從事業務之人，由不知名之人將惟聲公司開立及取得之不
    實統一發票登載於其業務上所作成之營業人銷售額與稅額申報書上，持以向稅捐
    稽徵處申報而行使之，自足以生損害於稅捐機關對於課稅管理之正確性，核其所
    為，係犯刑法第二百十六條之行使第二百十五條之業務上登載不實文書罪；其登
    載不實文書之低度行為，為行使之高度行為所吸收，不另論罪。被告與不知名之
    人間，就前開犯行有犯意聯絡及行為分擔，雖就違反公司法、商業會計法部分，
    不知名之人並不具身分，惟依刑法第三十一條第一項規定，仍成立共同正犯。其
    先後多次填製不實會計憑證與幫助納稅義務人逃漏稅捐之犯行，均時間密接、犯
    罪構成要件相同，顯係基於概括犯意而為，應各依連續犯規定，以一罪論，並加
    重其刑。被告以虛設公司之方式幫助他人逃漏稅捐，是其所犯上開四罪名間，有
    方法、結果之牽連關係，應從一重之填製不實會計憑證罪處斷；公訴人其中違反
    公司法部分應與其他部分分論併罰，尚有誤會，併此敘明。再起訴書就被告填製
    銷售額及稅額申報書之行使業務上登載不實文書罪犯行，雖未敘及，惟此部分事
    實與起訴判罪之違反商業會計法及幫助逃漏稅捐罪間，有裁判上一罪之牽連犯關
    係，為起訴效力所及，應併予審判。爰審酌被告所為影響稅捐機關課稅管理之正
    確性，及其前述之犯罪手段、幫助他人逃漏稅捐之數額、未坦承犯行之犯後態度
    等一切情狀，量處如主文所示之刑；被告行為後，刑法第四十一條易科罰金之折
    算標準，於九十年一月十日修正公布，比較新舊法結果，以修正後之刑法第四十
    一條第一項前段有利於被告，爰依上開規定諭知易科罰金之折算標準。
三、公訴意旨另以被告擔任負責人之惟聲公司係依法應納稅之義務人，竟於八十八年
    十一月至十二月間向虛設行號或擅自歇業之偉智、慶宣、艾洛伊等公司取得不實
    之統一發票進項憑證共九紙，持以向稅捐機關申報逃漏稅捐，因認被告另涉違反
    稅捐稽徵法第四十一條、第四十七條第三款（起訴書漏載）之罪嫌云云。惟查，
    惟聲公司乃一無實際營業之虛設公司，已如前述，是惟聲公司既無實際營業，縱
    其取得他人開立不實之統一發票，亦不生營業稅之繳納及逃漏等問題。然此部分
    與前開論罪科刑部分，公訴人認有牽連犯之裁判上一罪關係，爰不另為無罪之諭
    知，附此敘明。
據上論斷，應依刑事訴訟法第四百五十二條、第二百九十九條第一項前段，商業會計
法第七十一條第一款，修正前公司法第九條第三項，稅捐稽徵法第四十三條第一項，
刑法第二條第一項、第十一條前段、第二十八條、第三十一條第一項、第五十六條、
第二百十六條、第二百十五條、第五十五條、第四十一條第一項前段（修正後），罰
金罰鍰提高標準條例第一條前段、第二條，判決如主文。
本案經檢察官丙○○到庭執行職務
中　　　華　　　民　　　國　　九十三　　年　　　三　　　月　　 十二 　　日
                                      臺灣臺北地方法院刑事第三庭
                                          審判長法  官　劉 慧 芬
                                          　　　法　官　蔡 如 琪
                                          　　　法　官　歐陽漢菁
右正本證明與原本無異。
如不服本判決，應於判決送達後十日內，向本院提出上訴狀。
                                                書記官  沈 芳 君
中　　　華　　　民　　　國　　九十三　　年　　　三　　　月　　 十二 　　日
附錄本案論罪科刑法條全文
商業會計法第七十一條
商業負責人、主辦及經辦會計人員或依法受託代他人處理會計事務之人有左列情事之
一者，處五年以下有期徒刑、拘役或科或併科新臺幣十五萬元以下罰金：
一  以明知為不實之事項，而填製會計憑證或記入帳冊者。
二  故意使應保存之會計憑證、帳簿報表滅失毀損者。
三  意圖不法之利益而偽造、變造會計憑證、帳簿報表內容或撕毀其頁數者。
四  故意遺漏會計事項不為記錄，致使財務報表發生不實之結果者。
五  其他利用不正當方法，致使會計事項或財務報表發生不實之結果者。
修正前公司法第九條
公司設立登記後，如發現其設立登記或其他登記事項，有違法情事時，公司負責人各
處一年以下有期徒刑、拘役或科或併科新臺幣六萬元以下罰金。
公司負責人對於前項登記事項，為虛偽之記載者，依刑法或特別刑法有關規定處罰。
公司應收之股款，股東並未實際繳納，而以申請文件表明收足，或股東雖已繳納而於
登記後將股款發還股東，或任由股東收回者，公司負責人各處五年以下有期徒刑、拘
役或科或併科新臺幣六萬元以下罰金。
前三項裁判確定後，由法院檢察處通知中央主管機關撤銷其登記。
稅捐稽徵法第四十三條
教唆或幫助犯第四十一條或第四十二條之罪者，處三年以下有期徒刑、拘役或科新臺
幣六萬元以下罰金。
稅務人員、執行業務之律師、會計師或其他合法代理人犯前項之罪者，加重其刑至二
分之一。
中華民國刑法第二百一十六條
行使第二百十條至第二百十五條之文書者，依偽造、變造文書或登載不實事項或使登
載不實事項之規定處斷。
稅務稽徵人員違反第三十三條規定者，除觸犯刑法者移送法辦外，處一萬元以上五萬
元以下罰鍰。
中華民國刑法第二百一十五條
從事業務之人，明知為不實之事項，而登載於其業務上作成之文書，足以生損害於公
眾或他人者，處三年以下有期徒刑、拘役或五百元以下罰金。
